【裁判字號】    94,訴,373
【裁判日期】    950317
【裁判案由】    服務標章
【裁判全文】
臺北高等行政法院判決
                                       94年度訴字第373號
                              .
原      告  甲○○原名：方姿.
訴訟代理人  許文彬律師（兼送達代收人）
複 代理 人  周欣穎律師
被      告  經濟部智慧財產局
代  表  人  蔡練生（局長）住同上
訴訟代理人  丙○○
參  加  人  美商芝麻工作坊S.
代  表  人  乙○○○○○
訴訟代理人  許淑華律師
上列當事人間因服務標章事件，原告不服經濟部中華民國93年12
月15日經訴字第09306064630 號訴願決定，提起行政訴訟，經本
院命參加人獨立參加訴訟，本院判決如下：
    主  文
原告之訴駁回。
訴訟費用由原告負擔。
    事  實
一、事實概要：
    參加人前身即美商兒童電視工廠（於西元2000年4月4日變更
    公司名稱為美商芝麻工作坊）於民國78年4月29日向被告申
    請註冊「芝街」服務標章（下稱系爭標章），經被告審查
    核准列為第42321 號服務標章。嗣參加人於90年9 月26 日
    申請延展專用名稱，經被告審查，於91年5 月3 日以（91
    ）智商0321號字第910036157 號函為核准延展處分（下稱系
    爭處分）。嗣原告於92年11月27日以系爭處分有違當時商標
    法第25條第2 項第2 款及第34條第1 款之規定，向被告舉發
    。原告並於93年2 月25日以系爭處分有違行政程序法第111
    條第7 款之規定，向被告追加確認系爭處分無效。經被告審
    查後，於93年4 月1 日以（93）智商0321字第09380145570
    號函駁回。原告遂於93年5 月11日及93年7 月12日向被告申
    請依法續行審理系爭處分無效，惟皆遭駁回。原告不服，乃
    向經濟部提起訴願，經遭決定不受理，遂向本院提起行政訴
    訟。
二、兩造聲明：
  (一)原告聲明：
   1.確認系爭處分無效。
   2.訴訟費用由被告負擔。
  (二)被告聲明：
   1.駁回原告之訴。
   2.訴訟費用由原告負擔。
  (三)參加人聲明：
   1.駁回原告之訴。
   2.訴訟費用由原告負擔。
三、兩造之爭點：系爭處分是否有違行政程序法第111 條第7 款
    之規定，而屬無效之處分？
  (一)原告主張之理由：
   1.原告與系爭標章註冊簿登記之被授權使用人階梯股份有限
     公司（下稱階梯公司）間，現仍有關於系爭標章之民事訴
     訟繫屬於台灣高等法院93年度上字第990號，系爭處分之無
     效自與原告有直接利害關係，原告確有即受確認判決之法
     律上利益。
   2.於90年9月26日，註冊商標與註冊服務標章因性質不同，而
     分別規範在前揭商標法第2章及第6章，且兩者法定名稱不
     同，一稱「商標」，一稱「服務標章」，用以明確區隔。
     又「服務標章」之「使用」，依前揭商標法第72條第2項規
     定，乃屬法定要式行為；另第77條規定「依其性質」準用
     第6條第2項「視為使用」乙節，亦屬法定要式行為。然本
     件申請延展註冊案，參加人申請時所提出唯一使用證據乃
     係90年9月14日太平洋日報刊載廣告乙則，其明白標示為「
     註冊商標」，此有原告所提證5可稽，顯與「服務標章」之
     法定使用方式不符，依民法第73條規定，前開廣告確屬無
     效之證據，是系爭標章申請延展註冊案自始有所欠缺，不
     符前揭商標法第25條之規定，依同法第34條第1款規定，系
     爭標章專用權當然消滅，而其消滅日期則在系爭標章專用
     期間屆滿之次日即90年9月27日。是以，被告於該時點之後
     即91年5月3日，以（91）智商0321字第910036157號發文為
     系爭處分，顯然有違行政程序法第111條（原告於書狀誤載
     為101條）第7款之規定，而應屬無效。
   3.前開廣告唯一載明者為美國地址，並未表示參加人在我國
     境內有提供相關勞務服務之意思及場所，不符前揭商標法
     所定要式使用方法，且亦違背商標法管轄領域之限制，故
     屬重大瑕疵而無效之證據。再者，前開廣告並未載明便利
     商業聯絡之電話、傳真及聯絡人資訊，顯無促銷其營業服
     務之意思。此外，我國幼童有接受國民教育之義務，而幼
     童赴美接受教育又應另受美國移民法規及居留條件等繁複
     之限制，且我國兒童福利法對於兒童權益之保護亦訂有規
     範，故前開廣告事實欠缺台灣幼童出國留學所必要之合法
     要件，亦違反我國私立學校法關於招生之要件，有妨害公
     共秩序之虞，應屬無效。
   4.系爭標章申請延展註冊當時，參加人並未提出在我國業經
     認許登記營業之資格及有關特許或允許業務之登記資格，
     顯係違反前揭商標法施行細則第19條第1項第5款所定之要
     件，其形式要件有重大瑕疵。
   5.依民法及公司法有關規定，法人應於法令限制內始有權利
     能力；若提供勞務服務之行業涉及特許業務，則必須具備
     特許營業登記；外國法人在我國則需經認許登記始得營業
     。而按經濟部有關外國公司登記資料顯示，「SESAME
     WORKSHOP」（芝麻工作坊）並未登記，此有原告所提證6可
     稽，足見參加人在我國營業自始有法律上之瑕疵，顯無合
     法提供有關勞務服務之事實及能力。
   6.我國有關教育機構或社教福利機構，依法須將機構組織列
     為名稱之一部，以利實務上之辨明，例如：「某某學校」
     、「某某補習班」、「某某幼稚園」、「某某托兒所」等
     等。惟參加人之名稱顯然欠缺我國教育機構組織之法定必
     要登載事項，故被告准參加人延展其中有關「教育」項目
     之註冊，有重大瑕疵。
   7.按前揭商標法施行細則第49條明定，指定商品或服務名稱
     應具體明確，惟系爭標章之延展註冊申請案，於指定延展
     「教育」項目及「提供幼兒及兒童之美語教學」等部分，
     乃屬概括性質，不符「具體明確」之法定要件，故系爭處
     分實屬違法。
   8.被告針對第000000000號爭議案於93年4月1日所為之（93）
     智商0321字第09380145560號函之「主旨」及「說明」內容
     ，實乃包含92年11月27日第00000000000號爭議案之內容，
     從而兩案實係互相包容，為實質上一案，被告竟將「實質
     上一案」重複分案辦理；其後又分案列編第000000000 號
     ，並未通知原告。按原告於書狀所提附證1 、2 及3 之被
     告通知函均未依例記載編列為第000000000 號爭議案，即
     可明瞭。此外，所謂尚仍繫屬被告另案待審之第
     00000000000 號爭議案，自92年11月27日收件迄今已逾1
     年4 個月尚未裁決。是以，原告之起訴在程序上於法應無
     不合。
   9.按前揭商標法第34條第1款規定可知，系爭處分有違行政程
     序法第111條第7款乙節，就實體法而言，即係與前揭商標
     法之規定有所競合。
  10.系爭處分確與前揭商標法第25條第2項之規定不合：
   (1)當時原申請延展資料，參加人並未提出實際使用系爭標章
     於指定營業服務項目之證據，系爭處分竟予允准，實有違
     前揭商標法之規定。
   (2)於系爭處分作成之際，參加人確實並未舉證，是系爭處分
     於法有重大瑕疵。被告今竟將原應由參加人於申請時舉證
     要件之行為，攬由自己代為，顯違行政中立原則，而有不
     法圖利之嫌。
   (3)又參加人於1987年與台灣電視事業股份有限公司訂定之電
     視節目製播合作契約書並非錄影節目確曾播出之直接證據
     ，故無實質之證據力。該契約書已經雙方停止履行有年，
     在該約定時段早已無關於「芝街」之錄影節目，此有原
     告所提附證7 ，台灣電視台節目表可稽。此外，該項節目
     之製作係參加人自己所為，不符「為他人提供勞務服務」
     之要件。又該契約書載明播出節目者為台視，使用付費者
     為「階梯股份有限公司」，故提供勞務服務者實為台視，
     而非參加人。何況台視係提供免費無線播出之節目型態，
     其收視觀眾與之並無商業交易或對價關係，換言之，該節
     目播出乃是免費贈閱性質，不符發行（服務營業）之法定
     要件。
   (4)而被告所提之附件2，其右下角標示列印日期為2004年11月
     15日，就此時間點以觀，顯非屬系爭標章延展註冊案申請
     前3年內之事項；再者，該網載資料為「人上人文化事業股
     份有限公司」所屬網站，與本件待證事實無關。且按原告
     所提附證8可知，人上人文化事業股份有限公司設立日期為
     80年11月29日，顯與該網站所載其係於1990年7月由「人之
     初文化事業有限公司」更名而來，不相符合。又依人上人
     文化事業股份有限公司基本資料，其係於92年7月11日始經
     核准登記「短期補習班」業務，足見前揭網站所載訊息顯
     屬不實。按前揭商標法第18條第1項規定，以及原告所提附
     證9，本件商標註冊簿註冊之系爭標章登記事項可知，人上
     人文化事業股份有限公司並非前揭商標法上合法之服務標
     章使用權人。
   (5)由被告事後所提前揭反證，其有關指定服務項目殊屬有限
     ，仍不能滿足、涵蓋本件當時所申請延展註冊之服務項目
     要件，顯見系爭處分於法確有重大瑕疵。
  11.前揭商標法第72條第2項所謂「服務標章之使用」，乃重在
     「促銷其服務」之營業表現；又依第77條準用第6條第2款
     規定，亦重在將「促銷其服務」之營業表現視為使用。姑
     不論前揭商標法第25條第2項規定，係將申請商標專用權延
     展註冊者，限以該商標註冊指定商品內實際使用之商品為
     限，而將視為使用者排除在外，何況按原告所提附件10可
     知，參加人在我國並無實際提供服務營業、登設美國學校
     之事實，且其在美國紐約州亦無以SESAME STREET或SESAME
     WORKSHOP為名義登設學校。此外，按原告所提附證11可知
     ，參加人無以中文「芝街」為名義登設學校。是以，前
     開廣告亦因欠缺「促銷其服務」營業之要件，而成為一種
     虛偽不實之廣告，亦不符合視為使用之要件。何況參加人
     自稱係非營利法人團體，故所為廣告即屬欠缺「促銷其服
     務」營業之性質，更無商標法所定「視為使用」之餘地。
     被告違反前揭商標法施行細則第19條第1項第5款規定，未
     要求參加人提出有關登設學校之必要證明書件，故系爭處
     分亦不符行政程序法第111條第7款規定。
  12.姑不論前揭商標法第25條第2項係將申請商標專用權延展註
     冊者限以該商標註冊指定商品內實際使用之商品為限，而
     將視為使用者排除在外，故其所主張視為使用部分已不合
     法；況就被告越俎代庖替參加人辯謂「刊載用詞錯誤」云
     云，亦與法不合。按參加人當時在我國確擁有「芝街」
     註冊商標，此有原告所提附證12及13可稽。而前開廣告內
     容，在「芝街」商標圖樣之下，究係因創意表現，或係
     因經濟因素考量，而合併插入刊載所謂服務項目之構圖佈
     局，均屬其商業自主之範疇，被告擅為主張參加人係「用
     詞有誤」一節，於法顯有未合。就前開廣告原始刊載之表
     現面貌以觀，仍應適用最高行政法院58年判字第87號判例
     所示：「已註冊之商標雖經使用，而其所使用之商品，非
     註冊時所指定之商品者，仍應認為未使用」。被告於系爭
     處分擅將該件明白標示為「註冊商標」及圖之廣告內容，
     強解釋為係「服務標章」及圖，顯已嚴重背離事實。又按
     「註冊服務標章」用於「促銷其營業」，係前揭商標法第
     72條第2項、第77條依性質準用第6條第2款所定「使用」及
     「視為使用」之形式要件，故按前開廣告開宗明義即明白
     標示為「註冊商標」，其在表現形式上顯與「服務標章」
     法定使用形式要件不符，該項證據並無任何證據價值。
  13.前開廣告有觸犯私立學校法第45條非法招生之嫌，亦有煽
     惑他人觸犯兒童福利法第26條第7款之嫌，甚至有觸犯我國
     刑法第297條「意圖營利以詐術使人出國罪」之虞。又按公
     司法第371條規定可知，外國法人非經認許者，不得在本國
     營業。而參加人於台灣沒有經過認許，並非教育機構，惟
     被告無視法令明文，竟配合認許參加人在我國所從事之非
     法商業促銷活動，以報載使用「註冊商標」「促銷其服務
     營業」之違法行為所形成之物件，採認作合法有效之註冊
     服務標章使用證明，既侵害國家主權之具體展現，且妨礙
     政府對人民有關兒童福利、國民義務教育等公益之維護。
  14.綜上所論，前開廣告乃為無效之證據，系爭標章確實違反
     前揭商標法第34條第1款之規定，其專用權依法自90年9月
     27日起應屬當然消滅，是在該時間點後，被告所為之系爭
     處分應屬無效。
  (二)被告主張之理由：
   1.按法務部92年6月3日法律字第0920020318號函釋示，行政
     程序法第111條第7款係指「行政處分之瑕疵達於重大且依
     一般人合理之判斷甚為明顯而一目了然者」；又「在外觀
     上具有嚴重而顯著之瑕疵」而言。系爭標章核准延展註冊
     之行政處分係由經濟部專責機關辦理，准予參加人延長系
     爭標章之專用期間，且核准之內容並非構成犯罪或不能實
     現，在外觀上並無任何重大明顯或一目了然重大之瑕疵，
     自無行政程序法第111 條第7 款規定之適用。
   2.而所謂服務標章之使用，係指服務標章專用權人將請准註
     冊之圖樣使用於其營業上之物品、文書、宣傳、廣告，以
     促銷其服務者；又依前揭商標法第77條準用同法第6條第2
     項規定之意旨，於新聞紙類刊登廣告宣傳營業服務內容，
     視為服務標章之使用，此亦為當時商標延展實務上所採納
     ，依照以往的規定刊登廣告可以做為使用的靜態說明。本
     件延展案係於法定期間提出延展註冊，並將原專用權範圍
     「教育及娛樂」具體指定營業種類內容為「提供教育娛樂
     之服務；幼兒及兒童之美語教學；親職教育之推廣、諮詢
     ；舉辦關於英語教學及學習之講座；書籍、雜誌、期刊等
     印刷物的出版；關於美語教學之錄音帶、CD唱片、錄音帶
     及數位影音光碟（DVD）之 製作及發行；電視、廣播、電
     影、錄影節目與現場節目製作之企劃、製作與發行」，且
     提出前開廣告作為系爭標章之使用證據，故本件延展註冊
     之形式要件齊備，又無前揭商標法第25條第2 項第1 至3
     款不予核准延展之事由，則被告依法核准，並無不合。縱
     然前開廣告用詞有誤，將「註冊服務標章」刊載為「註冊
     商標」，但其服務項目刊載係提供教育及娛樂之相關服務
     ，應已符合前揭商標法服務標章之正當使用，且依照現行
     商標法的規定，註冊商標與服務標章已合而為一，所以實
     質上沒有差異。前開廣告雖僅載明美國地址，並無表示其
     在我國境內有提供相關勞務服務之場所，惟並不影響參加
     人有在台灣廣告使用系爭標章之效力，亦非原告所稱之「
     法律行為不依法定方式者無效」之情形。原告雖聲稱參加
     人在台灣並未取得開設補習班認許登記營業資格，惟無正
     當事由未使用或停止使用已滿3 年或違法授權登記，應另
     依註冊當時商標法第31條第2 項申請撤銷專用權，並非提
     起確認之訴。再者，原告針對得撤銷事由，已向被告提起
     多件系爭標章評定案及廢止案，此有被告所提附件1 可稽
     。況且，參加人於1987年即與台灣電視事業股份有限公司
     訂定電視節目製播合作契約書，於每週五下午4 時30分至5
     時播出，其在製作發行電視教育節目上，中文「芝街」
     及其大鳥（BIG BIRD）商標圖樣已廣受一般消費者所喜愛
     及知悉，此有被告所提第一次授權登記附於商服芝麻街第
     42321 號卷可稽。參加人除早於82年8 月27日即將相關
     兒童美語教學之智慧財產權全權授權階梯公司使用系爭標
     章，並在被告授權登記至100 年9 月26日止，透過網路搜
     尋「芝街」，即可輕易檢索到芝麻街美語教學之網站及
     其「芝街」成長過程及繼續營運的相關資料，此有被告
     所提附件2 可稽。又「芝街」美語教學服務於台灣亦常
     見其廣告招牌，其自成立營運至今，應一直廣受歡迎，並
     具相當知名度，故姑不論參加人於90年9 月6 日延展時檢
     送前開廣告，已符合形式要件齊備，申請延展前3 年有使
     用系爭標章。且其在台灣有實際使用系爭標章於前開營業
     服務項目，應無疑義。此外，參加人所提證物3 至5 已經
     補充其使用的證據，所以被告准予延展沒有錯誤。系爭標
     章既於法定期間內提出延展註冊之申請，並已獲准延展註
     冊有效在案，自無前揭商標法第34條第1 款當然消滅之情
     事，亦無行政程序法第111 條第7 款規定之情形，是被告
     依法駁回其申請。至於原告認為參加人並非教育機構，被
     告只是將服務的內容予以具體指明而已，並沒有變動。
  (三)參加人主張之理由：
   1.就原告質疑參加人於系爭標章申請延展註冊時所提使用證
     明之效力部分：
    (1)前開廣告為被告於延展申請時於審查實務上所接受之便宜
      性使用證明，且如細究參加人採此一方式權充使用證明之
      情形，約可區分為下列數種情形：
      系爭標章過去有使用，但因故於申請延展時已持續3年
        未使用，以致無法提出最近3年之使用證明，惟因未來
        仍有繼續使用之計畫，故以前開廣告代替實際使用之證
        明。
      系爭標章有持續使用之事實，但因參加人遠處國外，為
        避免因聯繫過程所可能造成之延宕或郵寄上之不便，而
        以之作為使用之證明。
      系爭標章有持續使用之事實，但於申請延展時，因時間
        上之急迫，無法及時提供實際使用之證明，而以刊登報
        刊廣告之方式代替之。
      惟無論何種情形，除非日後系爭標章遭人以未使用或停止
      使用已滿3年而申請廢止時，無力再提出於申請廢止前3年
      內實際使用之證明，否則只要參加人確能提供實際使用之
      證據，即可推定其於註冊或延展時至被申請廢止時有實際
      使用之事實，亦即前開廣告於申請延展時，應具有推定之
      效力。又原告雖曾與黃淑芳向被告對系爭標章申請一連串
      之廢止案，惟參加人業已於該等廢止案程序中提出大量具
      體使用之證明，且均經被告肯認在案，而作成廢止案不成
      立之決定，此有參加人所提證物1之被告廢止處分書共3件
      可稽。參加人既能於該等廢止程序證明持續使用系爭標章
      之事實，則基於行政慣例及平等原則，於商標法修正前原
      由被告於實務上所肯認之證據方式，自應不容由原告輕率
      否認。此外，該方式既為被告當時於審查實務上所認可之
      證據方式，則參加人於申請延展時，基於對行政慣例之合
      理信賴，而自行選擇其認為最適當、經濟之方式，實屬參
      加人之自由。
    (2)以前開廣告作為使用證據乃係出於商標代理人之建議，其
      主要原因在於系爭標章係指定於無形之服務，並非如商標
      之使用於有形之商品，難以以具體之證物作為使用證明，
      故於接近延展期限時，為爭取時效及簡化證據資料之整理
      與收集，乃由商標代理人於90年8月29日對參加人之美國
      代理人提出建議，經美國代理人轉知，復由參加人評估後
      接受上述建議，而於同年9月10日函覆代理人同意以此方
      式作為使用證明。又上開過程均有參加人所提證物2之往
      來書函可稽。
    (3)再者，參加人所檢附之與系爭標章所指定之英語教學服務
      有關之美語教材教案本封面、封底及版權頁影本（參照參
      加人所提證物3）、錄影帶（參照參加人所提證物4）、英
      語教學光碟（參照參加人所提證物5）、「芝街」電視
      節目於電視頻道播送之時間表（參照參加人所提證物6）
      等，均與系爭標章之使用於指定服務密不可分，惟原告每
      爭執該等物件係指定使用於商品，非屬系爭標章之指定服
      務範疇，而欲否定其效力，此適為服務標章係指定使用於
      無形之服務，其證據方式難以認定所產生之問題，惟系爭
      標章經參加人之授權使用人階梯公司長期推廣，不僅我國
      人民耳熟能詳，且於我國境內早經被告肯認為著名商標，
      原告與黃淑芳對前開證據之質疑，業經被告審酌，均不為
      採納。
   2.就系爭標章之具體使用部分：
    (1)系爭標章係於80年取得註冊，並於82年起即授權予階梯公
      司於中華民國台灣地區使用於指定之教育及娛樂服務上。
      尤其在美語教學服務上，多年來，透過階梯公司及其關係
      企業巧門企業管理顧問有限公司之推廣，標示有系爭標章
      之美語短期學校（補習班）已遍及貴國各地，且配合參加
      人所精心製作之各種電視節目及多媒體影音教材及書籍，
      各美語學校之教學成績均有口皆碑，以系爭標章為名之英
      語節目更被全球各地視為英語教學之典範。於我國，早期
      「芝街」之系列英語節目亦曾透過無線電視台公開播送
      ，近年來則由有線電視頻道Hallmark持續播送，此等事實
      即為系爭標章持續使用之證據。原告為美語教學業者，且
      曾為階梯公司旗下之美語學校加盟業者，對系爭標章長期
      且持續使用之事實並無不知之理，則其對系爭標章申請延
      展註冊時所提使用證明之效力之質疑，洵非合理。
    (2)再者，原告於81年8月20日起，即與階梯公司所屬企業巧
      門企業管理顧問有限公司簽訂「芝街美語教材教學合作
      契約書」，約定原告得使用系爭標章於其所指定使用之美
      語教學服務上，且該合約第1 條明揭「芝街SESAMESTRE
      ET & STREET SIGN DEVICE 」為參加人前身即美商兒童電
      視工作工廠所有之註冊商標（即服務標章），此有參加人
      所提參證7 可稽。故原告對於「芝街」系列商標乃為參
      加人所有之註冊商標（即服務標章），且於同時間尚有數
      以百計之加盟學校業者使用系爭標章之事實，當知之甚詳
      。原告既依該契約自階梯公司取得使用系爭標章之權利，
      並依該合約第2 條有使用被授權人所統一設計之加盟專用
      招牌，標明「階梯授權使用芝街美語教材」字樣之義務
      ，則此等由原告依商標授權之法律關係使用系爭標章之事
      實即為系爭標章於申請延展前2 年內持續使用之證明。
    (3)按台灣台北地方法院92年度自字第186 號刑事判決可知，
      原告於87年間因故與階梯公司發生爭執，自88年1 月1 日
      起不再續約，惟原告應知自88年1 月1 日起至系爭標章於
      90 年9月26日申請延展時，尚未滿3 年，故原告於該3 年
      未滿之期間內，參加人即為系爭標章使用者。姑不論參加
      人本身之使用即為系爭標章持續使用之證明，且於此同時
      ，於全省各地尚有數以百計之加盟學校業者使用系爭標章
      之事實，亦應為原告所明知者，是以系爭標章於延展時是
      否合於前揭商標法第25條第2 項第2 款之情狀，亦應為原
      告所明知，則其以「刊登報刊廣告」作為使用證明相質疑
      ，並無理由。究其緣由，僅係原告與階梯公司諸多商業糾
      分而採取之手段而已，殊不足取。
   3.此外，註冊商標或服務標章於商標法92年11月28日修正生
     效後已經合而為一，原告就此方面的主張為吹毛求疵。又
     商標權人就所指定的商品內容或服務的性質並沒有規定必
     須親力親為，即便參加人並非核准的教育機構，也沒有規
     定不可以取得系爭標章。
     理   由
一、本件原告主張依行政程序法第111 條第7 款之規定，請求確
    認被告91年5 月3 日（91）智商0321號字第910036157 號函
    為核准延展處分無效，原告曾於93年2 月25日以系爭處分有
    違行政程序法第111 條第7 款之規定，向被告追加確認系爭
    處分無效。經被告審查後，於93年4 月1 日以（93）智商
    0321字第09380145570 號函駁回。因此，原告請求確認系爭
    處分無效已向被告請求確認其無效未被允許，合於行政訴訟
    法第6 條第2 項之規定，應先明。
二、次按，行政程序法第111條第7款所指行政處分是否具有重大
    明顯之瑕疵罹於無效，並非依當事人之主觀見解，亦非依受
    法律專業訓練者之認識能力判斷，而係依一般具有合理判斷
    能力者之認識能力決定之，其簡易之標準即係普通社會一般
    人一望即知其瑕疵為判斷標準（最高行政法院92年判字658
    號判決參照）。再按所謂服務標章之使用，係指服務標章專
    用權人將請准註冊之圖樣使用於其營業上之物品、文書、宣
    傳、廣告，以促銷其服務者；又依前揭商標法第77條準用同
    法第6 條第2 項規定之意旨，於新聞紙類刊登廣告宣傳營業
    服務內容，視為服務標章之使用。本件延展案係於法定期間
    提出延展註冊，並將原專用權範圍「教育及娛樂」具體指定
    營業種類內容為「提供教育、娛樂之服務；幼兒及兒童之美
    語教學；親職教育之推廣、諮詢；舉辦關於英語教學及學習
    之講座；書籍、雜誌、期刊等印刷物的出版；關於美語教學
    之錄音帶、CD唱片、錄音帶及數位影音光碟（DVD）之製作及
    發行；電視、廣播、電影、錄影節目與現場節目製作之企劃
    、製作與發行」，且已提出太平洋日報刊有「芝街」商標
    圖樣之廣告，並載明服務項目係「提供教育、娛樂之服務；
    幼兒及兒童之美語教學；親職教育之推廣、諮詢；舉辦關於
    英語教學及學習之講座；書籍、雜誌、期刊等印刷物的出版
    ；關於美語教學之錄音帶、CD唱片、錄音帶及數位影音光碟
   （DVD）之製作及發行；電視、廣播、電影、錄影節目與現場
    節目製作之企劃、製作與發行」，已合於上開法條規定於新
    聞紙類刊登廣告宣傳營業服務內容，視為服務標章之使用。
    則被告以參加人以前開廣告作為系爭標章之使用證據，認本
    件延展註冊之形式要件齊備，又無前揭商標法第25條第2項
    第1 至3 款不予核准延展之事由，而核准系爭標章之延展註
    冊，於法並無不合。縱然前開廣告用詞有誤，將「註冊服務
    標章」刊載為「註冊商標」，但其服務項目已刊載係提供教
    育及娛樂之相關服務，應仍符合前揭商標法服務標章之正當
    使用。原告主張參加人所提出唯一使用證據即90年9 月14
    日太平洋日報刊載廣告，其明白標示為「註冊商標」，顯與
    「服務標章」之法定使用方式不符，依民法第73條規定，前
    開廣告確屬無效之證據一節，並非可採。
三、再查，前揭商標法第77條準用同法第6 條第2 項規定，於新
    聞紙類刊登廣告宣傳營業服務內容，視為服務標章之使用。
    而參加人所提出太平洋日報刊有「芝街」商標圖樣之廣告
    ，已載明服務項目，已合於上開法條規定於新聞紙類刊登廣
    告宣傳營業服務內容，視為服務標章之使用，既如前述。被
    告核准系爭標章之延展註冊，於法並無不合，且無依普通社
    會一般人一望即知之瑕疵。至於原告所主張前開廣告唯一載
    明者為美國地址，並未表示參加人在我國境內有提供相關勞
    務服務之意思及場所，不符前揭商標法所定要式使用方法、
    違背商標法管轄領域之限制、未載明便利商業聯絡之電話、
    傳真及聯絡人資訊、前開廣告事實欠缺台灣幼童出國留學所
    必要之合法要件、違反我國私立學校法關於招生之要件，有
    妨害公共秩序之虞、系爭標章申請延展註冊當時，參加人並
    未提出在我國業經認許登記營業之資格及有關特許或允許業
    務之登記資格，顯係違反前揭商標法施行細則第19條第1 項
    第5 款所定之要件、「SESAME WORKSHOP 」（芝麻工作坊）
    並未登記，參加人在我國營業自始有法律上之瑕疵，顯無合
    法提供有關勞務服務之事實及能力、參加人之名稱顯然欠缺
    我國教育機構組織之法定必要登載事項、被告准參加人延展
    其中有關「教育」項目及「提供幼兒及兒童之美語教學」等
    部分，乃屬概括性質，不符「具體明確」之法定要件等等，
    經核或係屬撤銷或廢止商標權之問題，或其判斷結果並不影
    響系爭標章延展註冊於新聞紙類刊登廣告宣傳營業服務內容
    ，即視為有服務標章之使用之事實的認定；亦即原告上開主
    張均不足以作為系爭處分有一望即知之重大明顯之瑕疵之論
    據。被告依參加人所提出之太平洋日報刊有「芝街」商標
    圖樣之廣告，認符合前揭商標法第77條準用同法第6 條第2
    項規定，而為核准延展專用期間處分，本院審酌被告延展系
    爭標章專用期間於法並無重大明顯之瑕疵，則就原告上開主
    張是否有據，係屬其他法律效果問題，與原處分是否無效無
    關，自毋庸於本件確認原處分無效訴訟中一一加以論述。
四、從而本件被告依參加人所提出之太平洋日報刊有「芝街」
    商標圖樣之廣告，認符合前揭商標法第77條準用同法第6條
    第2 項規定，而為核准延展服務標章專用期間之處分，並無
    重大明顯之瑕疵，原告以上開主張認系爭處分有行政程序法
    第111 條第7 款所指之重大明顯之瑕疵，請求確認系爭處分
    無效，為無理由，應予駁回。
據上論結，本件原告之訴為無理由，爰依行政訴訟法第98條第3
項前段，判決如主文。
中    華    民    國    95    年     3    月   17     日
                          第三庭審判長法  官  姜素娥
                                      法  官  陳秀
                                      法  官  陳國成
上為正本係照原本作成。
如不服本判決，應於送達後20日內向本院提出上訴狀並表明上訴
理由，如於本判決宣示後送達前提起上訴者，應於判決送達後20
日內補提上訴理由書（須按他造人數附繕本）。
中    華    民    國    95    年     3    月   20     日
                                      書記官  王英傑


司法院資訊處製作；財團法人民間司法改革基金會備份。
